【裁判字號】    89,上易,768
【裁判日期】    890517
【裁判案由】    侵占等
【裁判全文】
臺灣高等法院刑事判決                            八十九年度上易字第七六八號
    上  訴  人
    即  自訴人  電城股份有限公司
    代  表  人  乙○○
    代  理  人  丙○○
    被      告  丁○○
                甲○○
                己○○
    右一人選
    任辯護人    莊勝榮律師
右上訴人因被告侵占等案件，不服台灣桃園地方法院八十八年度自字第六三號，中華
民國八十八年九月二十七日第一審判決，提起上訴，本院判決如左：
    主  文
上訴駁回。
    理  由
一、自訴人自訴意旨略以：被告丁○○、甲○○、己○○分別為強太企業有限公司（
    下稱強太公司）、帆達企業有限公司（下稱帆達公司）、音冠電子有限公司（下
    稱音冠公司）之負責人。強太公司因積欠自訴人貨款新台幣（下同）四百三十三
    萬八千九百四十元，經台灣台北地方法院以該院八十六年度訴字第一九四一號民
    事判決自訴人勝訴，並准假執行。自訴人以之為執行名義，經台灣桃園地方法院
    民事執行處於民國八十七年十二月二十二日以桃院華民執字第一三八０四號民事
    執行案件將強太公司置於帆達公司位於龜山鄉○○村○○路三四之八十八號倉儲
    內如附表所示之不動產予以查封。詎被告丁○○、甲○○、己○○三人基於犯意
    聯絡，經被告甲○○同意，由被告己○○將如附表編號四、五、七、八、九、十
    一號所示之應由被告甲○○保管之動產般離現場。因認被告三人均涉有刑法第一
    百三十九條之違背查封效力行為罪嫌、第三百五十六條損害債權罪嫌、第三百三
    十六條第二項之業務侵占罪嫌，而為共同正犯。
二、按犯罪事實應依證據認定之，無證據不得推定其犯罪事實，刑事訴訟法第一百五
    十四條定有明文。又查封動產，由執行人員實施占有。其將查封物交付保管者，
    並應依左列方法行之：一、標封。二、烙印或火漆印。三、其他足以公示查封之
    適當方法。前項方法，於必要時得併用之。查封時，書記官應作成查封筆錄及查
    封物品清單，此強制執行法第四十七條及第五十四條第一項定有明文。次按債務
    人於將受強制執行之際，意圖損害債權人之債權，而毀壞處分或隱匿其財產者，
    始應依刑法第三百五十六條處斷，若在強制執行實施後，僅將公務員所施之封印
    或查封之標示予以損壞除去或污穢，並無毀壞處分或隱匿其自己財產之可能，即
    應構成同法第一百三十九條之妨害公務罪，無同法第三百五十六條適用之餘地，
    最高法院四十三年台非字第二八號著有判例。
三、本件上訴人即自訴人電成股份有限公司認被告甲○○、己○○、丁○○等三人共
    同涉犯刑法第一百三十九條、第三百五十六條及第三百三十六條第二項之罪，係
    以強太公司因積欠自訴人貨款，經台北地方法院以八十六年度訴字第一九四一號
    民事判決自訴人勝訴，自訴人以之為執行名義，經台灣桃園地方法院民事執行處
    於八十七年十二月二十二日，由該院民事執行處將強太公司置於帆達公司為於龜
    山鄉○○村○○路三四之八十八號倉儲內如附表所示之動產予以查封，有查封筆
    錄影本、查封物品清單及現場查封物品照片等，為主要依據。但查：
（一）訊據被告甲○○、己○○、丁○○均堅決否認自訴人所指之犯行，被告甲○○
      辯稱：伊是帆達公司的老板，東西沒有搬走，查封當天伊不在現場，且誤查封
      伊的客戶寄放的東西；被告丁○○辯稱：伊出差，不知道自訴人查封；被告己○○辯稱：查封程序不合法。又被告等三人一致辯稱自訴人指封錯誤，如附表
      編號四、五、七、八、九、十一號所示動產其實並非強太公司所有，其中編號
      八、九所示動產為音冠公司所有，其餘動產則為訴外人崑碁電腦股份有限公司
      （下稱崑碁公司）所有，被告甲○○因自訴人指封錯誤，基於帆達公司倉儲業
      務信用之需要，故僅將該動產遭法院查封情事告知被告丁○○，而未告知被告
      己○○或訴外人崑碁公司，因此被告己○○及訴外人崑碁公司乃按時領取搬離
      其所寄放之物品，並無損害自訴人債權之意圖。況且台灣桃園地方法院民事執
      行處書記官前往帆達公司之倉儲管理員呂天祥在場，被告等三人均不在場，書
      記官並未將封條揭示於查封之動產上，且未制作查封物品清單，即要求呂天祥
      在空白查封筆錄簽名，並將封條交付予丙○○，命丙○○自行製作查封物品清
      單後即行離去，惟丙○○也未將封條貼上，而轉交予帆達公司之受雇人庚○○
      ，被告甲○○係經庚○○轉告方知上情，嗣將該封條及查封物品清單始終未揭
      示於上開動產上等語。
（二）按刑法第一百三十九條之違背查封效力罪，以行為人損壞、除去或污穢公務員
      所施之封印或查封之標示，或為違背其效力之行為為其犯罪構成要件。法院依
      強制執行法由書記官執行查封之封條，本屬公文書之一種，當其已實施查封之
      後，固屬於刑法第一百三十九條所謂之封印或查封標示，然在尚未實施查封前
      ，非本罪之封印或查封標示。經查本件民事執行處書記官戊○○督同執達員陳
      玲玉於八十七年十二月二十二日，以桃院華民執字第一三八０四號民事執行案
      件，將強太公司置於帆達公司位於龜山鄉○○村○○路三四之八十八號倉儲內
      ，如附表所示之動產實施查封時，因查封動產項目繁多，當場並未作成查封物
      品清單，乃經書記官指示，命自訴人會同帆達公司倉儲管理員呂天祥指封強太
      公司放置動產區域後，由自訴人之代理人丙○○自行製作後陳報，將查封物交
      付債權人及自訴人保管時，執行書記官僅將封條交付予丙○○，指示張雀凱應
      將封條標封於自訴人指封區域四角，拍照存證，然丙○○並未實際黏貼標封等
      情，業據證人即執行書記官戊○○於原審八十八年七月二十六日審理時證稱：
      「債權人代理人領導我們至倉庫辦公室，倉管人呂天祥帶我們到倉庫，．．．
      因東西有些堆疊很高，我們無法當場點，我們就用大封條貼在查封物品通道上
      ，因細目太多請債權人再陳報，並要求他貼在封條下面」、「我們叫他（自訴
      人之代理人）四個角落照完，並要求他照正面，但他後來沒有陳報，我們封條
      夾在箱子上」等語（見原審卷第七九頁）；核與證人即台灣桃園地方法院執行
      處錄事陳玲玉證述情節大致相符（見原審卷第八二頁）；又自訴人之代理人丙○○於原審八十八年七月二十六日審理時亦承認：「細目沒有貼，封條有照相
      ，封條還是可以拿下來的狀態，因是夾在箱子上。」「（為何封條不貼？）書
      記官有指示，但因他們不借我膠帶，我也有些考慮。」（見原審卷第八十頁）
      。其於本院八十九年四月十三日訊問時稱：「（封條是誰拿下來的？）是我親
      手交給庚○○」等語。再者，於執行處人員離開查封地點後，自訴人之代理人
      丙○○亦未依上開指示將指封物品一一標封，僅將封條交予帆達公司之受僱人
      庚○○，庚○○及被告甲○○復未將封條標示於查封物品上等等情節，亦據證
      人庚○○結證在案，復為自訴人之代理人丙○○所自承。
（三）又查，自訴人所提供之照片僅能證實倉庫中之貨物，為印有強太公司字樣而已
      ，並無法確實證明已經完成查封程序。足見民事執行查封動產程序並未依照強
      制執行法第四十七條、第五十四條第一項所規定之查封動產方式為之，封條並
      未經實施封禁，自難認係刑法第一百三十九條所稱之封印或查封標示，是不論
      被告三人是否將查封物品清單上之動產搬離現場，均無違背查封效力可言。
四、按刑法第三百五十六條所定之毀損債權罪，其犯罪主體所指之「債務人」應以自
    然人為限，必該債務人係自然人，而於將受強制執行之際，意圖損害債權人之債
    權，而毀壞、處分或隱匿其財產者，始克當之。本件自訴人自訴所受損害債權之
    相對人即債務人係強太公司，而非強太公司負責人丁○○，由於法人強太公司並
    無犯罪能力，非刑法第三百五十六條之犯罪主體，自無由與被告等三人有損害債
    權之犯意聯絡，不論被告三人辯稱如附表編號四、五、七、八、九、十一號所示
    動產其實並非強太公司所有，由音冠公司、崑碁公司搬離現場，並無損害自訴人
    債權之意圖等語是否實在，均不能論為該罪之行為主體。
五、又刑法上之侵占罪，以持有他人之物而實行不法領得之意思為構成要件，自必須
    所侵占之物，於不法領得以前，即已在其實力支配之下，始有持有之要素相符，
    最高法院二十年上字第一五七三號著有判例。本件自訴人無非以被告甲○○任由
    被告己○○將如附表編號四、五、七、八、九、十一號所示由其保管之動產搬離
    現場等情為據，而認被告甲○○就其倉儲業務上所持有之他人之物予以侵占，被
    告己○○、丁○○則因與被告甲○○有犯意聯絡，亦應與之成立身份上共犯等語
    為據。但查：如附表編號八、九所示之動產為訴外人音冠公司所有，編號四、五
    、七、十一所示之動產為訴外人崑碁公司所有，有帆達企業有限公司倉儲合約書
    二紙、音冠公司及崑碁公司之存貨明細、出貨單等件附卷可稽（見原審卷第一０
    一頁至一二七頁）。是被告甲○○為帆達公司負責人，將原寄託於倉儲之貨物交
    由貨主帶回，僅係依寄託契約履行契約義務，非可評價為侵占行為，而被告丁○○、己○○既分別為有權代表強太公司、音冠公司之人，渠等基於強太公司、音
    冠公司之地位取回放置於帆達公司之貨物，更無所謂侵占「他人之物」可言。被
    告三人所為顯均與刑法上之侵占罪不符。
六、此外，本院查無其他積極具體證據足認被告等有上開如自訴人所指之犯行，而原
    審經詳察，以被告上開犯行不能證明，而為無罪判決之諭知，核無不合。而自訴
    人上訴意旨仍執前詞，指摘原判決不當，請求本院將原判決撤銷改判，非有理由
    ，應予駁回。
五、據上論斷，應依刑事訴訟法第三百六十八條，判決如主文。
中    華    民    國    八十九    年      五        月      十七        日
                          臺灣高等法院刑事第二十一庭
                              審判長法  官  江  國  華
                                    法  官  陳  憲  裕
                                    法  官  魏  大  喨
右正本證明與原本無異。
不得上訴。
                                    書記官  洪  秋  帆
中    華    民    國    八十九    年      五        月      十八        日
附表：
┌───────────────────────────────────┐
│八十七年度執字第一三八０四號強制執行事件動產附表                      │
│                                          債務人：強太企業有限公司    │
├─┬────┬─┬───┬──────┬─────┬────┬────┤
│編│        │單│      │             最低拍賣價格 保證金額│        │
│號│物品名稱│位│數  量│ 物品所在地   (新臺幣元) (新臺幣元) 備    考│
├─┼────┼─┼───┼──────┼─────┼────┼────┤
│  │        │  │壹佰捌│龜山鄉大崗村│          │        │百勝牌  │
│１│烘碗機  │個│拾    │大湖路三四之│          │        │PT-803  │
│  │        │  │      │八八號      │          │        │        │
├─┼────┼─┼───┼──────┼─────┼────┼────┤
│２│小冰箱  │台│陸拾柒│同        右│          │        │TOMASODA│
│  │        │  │      │            │          │        │牌IM-58G│
├─┼────┼─┼───┼──────┼─────┼────┼────┤
│３│烤箱    │個│壹佰伍│同        右│          │    │百勝牌  │
│  │        │  │拾  │            │          │        │PT812   │
├─┼────┼─┼───┼──────┼─────┼────┼────┤
│４│吋電視│臺│貳拾陸│同        右│          │        │TERA625S│
│  │機      │  │      │            │          │        │B       │
├─┼────┼─┼───┼──────┼─────┼────┼────┤
│５│台熱牌微│臺│壹佰伍│同        右│          │        │        │
│  │波爐    │  │拾陸  │            │          │        │        │
├─┼────┼─┼───┼──────┼─────┼────┼────┤
│６│小冰箱  │臺│拾肆│同        右│          │        │DAEWOO F│
│  │        │  │      │            │          │        │RN-1430 │
├─┼────┼─┼───┼──────┼─────┼────┼────┤
│７│乾衣機  │臺│拾貳│同        右│          │        │SANYO   │
│  │        │  │      │            │          │        │SD-4700U│
├─┼────┼─┼───┼──────┼─────┼────┼────┤
│８│吋電視│臺│貳佰捌│同        右│          │        │TERA    │
│  │機      │  │拾壹  │            │          │        │TR20001M│
├─┼────┼─┼───┼──────┼─────┼────┼────┤
│９│吋電視│臺│貳佰壹│同        右│          │        │TERA    │
│  │機      │  │拾貳  │            │          │        │TR-2501 │
├─┼────┼─┼───┼──────┼─────┼────┼────┤
│１０│開飲機  │臺│貳佰壹│同        右│          │        │百勝牌  │
│  │        │  │拾陸  │            │          │        │PEP-6700│
├─┼────┼─┼───┼──────┼─────┼────┼────┤
││吸塵器百│個│壹佰  │同        右│          │        │CM-603  │
│  │勝牌    │  │      │            │          │        │        │
├─┼────┼─┼───┼──────┼─────┼────┼────┤
││電烤箱  │箱│伍拾  │同        右│          │        │三百台百│
│  │        │  │      │            │          │        │勝牌    │
│  │        │  │      │            │          │        │PT-312A │
├─┼────┼─┼───┼──────┼─────┼────┼────┤
│  │百勝牌防│臺│壹佰壹│同        右│          │        │D-60    │
││潮除濕器│  │拾    │            │          │        │        │
├─┼────┼─┼───┼──────┼─────┼────┼────┤
│  │七片式電│  │      │            │          │        │        │
││暖器百勝│臺│柒佰  │同        右│          │        │PT-407  │
│  │牌      │  │      │            │          │        │        │
├─┼────┼─┼───┼──────┼─────┼────┼────┤
│  │九片式電│  │肆佰伍│            │          │        │        │
││暖器百勝│臺│      │同        右│          │        │PT-409  │
│  │牌      │  │拾    │            │          │        │        │
├─┼────┼─┼───┼──────┼─────┼────┼────┤
│  │十一片式│  │      │            │          │        │        │
││電暖器百│臺│佰  │同        右│          │        │PT-411  │
│  │勝牌    │  │      │            │          │        │        │
└─┴────┴─┴───┴──────┴─────┴────┴────┘


司法院資訊處製作；財團法人民間司法改革基金會備份。
